臺灣彰化地方法院民事判決　99年度訴字第1008號
原　　　告　聯合財信資產管理股份有限公司
法定代理人　柏建銘
訴訟代理人　吳美珠
　　　　　　周子幼
被　　　告　涂榮旭原名涂志達.
被　　　告　財政部國有財產局臺灣中區辦事處即許翠芳之遺產
　　　　　　管理人
法定代理人　卓翠雲
訴訟代理人　陸恒寧
　　　　　　張鈺奇
　　　　　　蕭坤生
　　　　　　吳姿誼
上列當事人間請求撤銷贈與等事件，本院於民國100 年5 月24日
言詞辯論終結，判決如下：
    主      文
被告涂榮旭與被告財政部國有財產局臺灣中區辦事處即許翠芳之
遺產管理人於民國八十九年十月三十一日，就坐落彰化縣田中鎮
○○段七三二、七三四地號土地，及其上一九八、二一○建號建
物所為贈與之債權行為，及所有權移轉之物權行為應予撤銷。
被告涂榮旭應將坐落彰化縣田中鎮○○段七三二、七三四地號土
地，及其上一九八、二一○建號建物，於八十九年十二月一日向
彰化縣田中地政事務所辦理之所有權移轉登記，予以塗銷。
訴訟費用新臺幣玖仟伍佰捌拾元由被告負擔。
    事實及理由
壹、程序方面：
一、按法定代理人其代理權消滅者，訴訟程序在有法定代理人或
    得訴訟能力之本人承受其訴訟以前當然停止；但於有訴訟代
    理人時不適用之；又承受訴訟人，於得為承受時，應即為承
    受之聲明，他造當事人，亦得聲明承受訴訟，民事訴訟法第
    170 條、第173 條、第175 條分別定有明文。本件原告起訴
    時被告財政部國有財產局臺灣中區辦事處即許翠芳之遺產管
    理人之法定代理人為廖蘇隆，訴訟審理中法定代理人變更為
    卓翠雲，並由卓翠雲聲明承受訴訟（見本院卷第147 頁），
    核與上開規定相符，應予准許。
二、按訴狀送達後，原告不得將原訴變更或追加他訴，但請求之
    基礎事實同一者，不在此限，民事訴訟法第255 條第1 項第
    2 款定有明文。本件原告起訴時原係聲明：「（一）被告涂
    榮旭與被告財政部國有財產局臺灣中區辦事處即許翠芳之遺
    產管理人於民國（下同）89年10月31日，就坐落彰化縣田中
    鎮○○段732 地號土地，及其上198 建號建物所為贈與之債
    權行為，及所有權移轉之物權行為應予撤銷。（二）被告財
    政部國有財產局臺灣中區辦事處即許翠芳之遺產管理人應將
    坐落彰化縣田中鎮○○段732 地號土地，及其上198 建號建
    物，於89年12月1 日向彰化縣田中地政事務所辦理之所有權
    移轉登記，予以塗銷。（三）訴訟費用由被告負擔。」；後
    於訴狀送達後，變更追加訴之聲明為：「（一）被告涂榮旭
    與被告財政部國有財產局臺灣中區辦事處即許翠芳之遺產管
    理人於89年10月31日，就坐落彰化縣田中鎮○○段732 、73
    4 地號土地，及其上198 、210 建號建物所為贈與之債權行
    為，及所有權移轉之物權行為應予撤銷。（二）被告涂榮旭
    應將坐落彰化縣田中鎮○○段732 、734 地號土地，及其上
    198 、210 建號建物，於89年12月1 日向彰化縣田中地政事
    務所辦理之所有權移轉登記，予以塗銷。（三）訴訟費用由
    被告負擔。」。經查，本件原告變更、追加聲明之部分，與
    原起訴聲明均係基於同一事實而生，應認兩者主要爭點有其
    共同性存在，其請求之基礎事實同一，核與首揭法條規定尚
    無不符，應予准許。
三、被告財政部國有財產局臺灣中區辦事處即許翠芳之遺產管理
    人經合法通知，未於最後言詞辯論期日到場，核無民事訴訟
    法第386 條各款所列情形，爰依原告聲請，就該部分由其一
    造辯論而為判決。
貳、實體方面：
一、原告起訴主張：
    原債權人臺灣土地銀行股份有限公司（下稱臺灣土地銀行）
    對於債務人等所積欠之本金暨相關利息、違約金、墊付費用
    及擔保物權和其他從屬權利（含對該債權之連帶保證人）所
    得主張之一切權利，業於95年8 月17日一併讓與債權受讓人
    華南金資產管理股份有限公司；受讓人華南金資產管理股份
    有限公司於98年5 月8 日再將上述債權全部讓與原告。訴外
    人許翠芳於83年1 月12日，向原債權人臺灣土地銀行辦理中
    長期放款借款，經債權讓與後，尚積欠原告新臺幣（下同）
    2,940,253 元，及自98年5 月8 日起至清償日止，按年息8.
    74% 計算之利息。詎許翠芳明知其所負之上開債務迄未清償
    完畢，竟於89年10月31日就坐落彰化縣田中鎮○○段732 、
    734 地號土地，及其上198 、210 建號建物（下稱系爭土地
    及建物），贈與被告涂榮旭，並向彰化縣田中地政事務所以
    贈與為原因，移轉所有權登記。依民法第244 條第1 項、第
    4 項之規定，許翠芳於原告依法追索之際，將其名下系爭土
    地及建物贈與其子即被告涂榮旭，將使其本身陷於無資力，
    而致原告之債權有不能清償之虞，故原告得對被告2 人起訴
    請求撤銷贈與之債權及移轉所有權之物權行為，被告財政部
    國有財產局臺灣中區辦事處即許翠芳之遺產管理人並應將系
    爭土地及建物之所有權移轉登記塗銷。又不動產所有權之認
    定係以登記為準，物權登記有絕對之效力，系爭土地及建物
    既登記為許翠芳所有，自應認定為其所有無訛；且被告涂榮
    旭之父母於72年間即已離婚、分居，被告涂榮旭之父親涂豊
    敏實無替被告涂榮旭之母許翠芳出資購買系爭土地及建物，
    並將所有權登記與許翠芳所有之理；再涂豊敏所有位在新北
    市○○區○○路5 號3 樓之1 之房地，自79年至85年移轉前
    ，一共設定有1,000 萬元之抵押債務，衡情不可能尚有能力
    替許翠芳代償其當時對於中國信託商業銀行股份有限公司（
    下稱中國信託銀行）所負之貸款債務；復涂豊敏於85年2 月
    1 日將前開新莊廠房賣掉，於同年3 月向安泰商業銀行股份
    有限公司清償該廠房所設定之抵押借款後，其存摺帳戶之餘
    額皆是10萬元許，直至86年9 月27日許翠芳向中國信託銀行
    借款300 萬元止，均看不出涂豊敏有固定提領款項供許翠芳
    每月繳息之跡象或能力，更無標會投資之證明，故被告涂榮
    旭辯稱：系爭土地及建物為涂豊敏實質所有云云，並不可採
    。另許翠芳係自89年4 月12日起即欠原債權人臺灣土地銀行
    金錢債務，有臺灣臺南地方法院97年度執字50051 號債權憑
    證可參，故許翠芳確係在明知已陷於無資力之後，仍為無償
    之贈與行為，該當民法第244 條第1 項之詐害行為甚明。並
    聲明：（一）被告涂榮旭與被告財政部國有財產局臺灣中區
    辦事處即許翠芳之遺產管理人於89年10月31日，就系爭土地
    及建物所為贈與之債權行為，及所有權移轉之物權行為應予
    撤銷。（二）被告涂榮旭應將系爭土地及建物，於89年12月
    1 日向彰化縣田中地政事務所辦理之所有權移轉登記，予以
    塗銷。（三）訴訟費用由被告負擔。
二、被告涂榮旭則以：其5 歲時父母就離異，其與父親、妹妹住
    在臺北泰山，母親許翠芳則住在彰化田中，不時會至臺北探
    望被告涂榮旭，84年時，其父親涂豊敏出售一筆工業區之廠
    房，並與許翠芳商量購買一間房子，以供被告涂榮旭將來結
    婚之用，至86年時，許翠芳以向涂豊敏拿取之購屋款項，購
    買了系爭土地及建物，並先登記在許翠芳之名下，同時就不
    足部分，向中國信託銀行辦理約300 萬元之貸款，每月繳息
    均是涂豊敏透過標會所得後，再交付予許翠芳所支付，故系
    爭土地及建物應為涂豊敏實質所有；許翠芳已辭世多年，在
    世期間戶籍之設置均在系爭土地及建物之上達10餘年，倘若
    確有故意脫產而欲影響原告權利之想法，何以近十年間均未
    見許翠芳移轉、出售系爭土地及建物予他人，而致原告無從
    追索？故顯見許翠芳贈與被告涂榮旭之行為並非詐害行為等
    語，資為抗辯，並聲明：（一）駁回原告之訴。（二）訴訟
    費用由原告負擔。
三、被告財政部國有財產局臺灣中區辦事處即許翠芳之遺產管理
    人未於最後言詞辯論期日到場，惟曾到庭陳述對於原告之起
    訴沒有意見（見本院卷第117頁）等語。
四、兩造不爭執之事項：
（一）許翠芳、涂豊敏分別為被告涂榮旭之母親、父親，兩人於
      72 年4月7 日離婚，許翠芳於98年4 月21日死亡。
（二）許翠芳於83年1 月12日向原債權人臺灣土地銀行借款350
      萬元，該債權於98年5 月8 日移轉與受讓人即原告，許翠
      芳尚積欠2,940,253 元，及自98年5 月8 日起至清償日止
      ，按年息8.74%計算之利息。
（三）許翠芳於89年10月31日將系爭土地及建物贈與被告涂榮旭
      ，並於89年12月1日辦理所有權移轉登記。
五、得心證之理由：
    原告主張許翠芳於83年1 月12日向原債權人臺灣土地銀行借
    款350 萬元，89年4 月12日起未再還款，臺灣土地銀行於95
    年8 月17日讓與前揭債權予受讓人華南金資產管理股份有限
    公司，臺灣臺南地方法院於97年7 月23日，並對華南金資產
    管理股份有限公司發予97年度執字50051 號債權憑證，嗣華
    南金資產管理股份有限公司於98年5 月8 日移轉上開債權予
    受讓人即原告，至此許翠芳尚積欠2,940,253 元，及自98年
    5 月8 日起至清償日止，按年息8.74% 計算之利息；而許翠
    芳於89年10月31日即將系爭土地及建物贈與其子即被告涂榮
    旭，並於89年12月1 日辦理所有權移轉登記；被告財政部國
    有財產局臺灣中區辦事處為許翠芳之遺產管理人等事實，有
    債權讓與證明書，臺灣臺南地方法院債權憑證、建物登記謄
    本、土地登記謄本、彰化縣田中地政事務所網路申領異動索
    引、本院99年度司財管字第56號裁定、戶籍謄本、土地登記
    申請書、地政稅費、規費繳納收據、贈與所有權移轉契約書
    、印鑑證明、贈與稅免稅證明書、土地所有權狀、等件附卷
    可稽（見本院卷第6-13、36-57 頁），且為被告所不爭執，
    自堪信為真正。惟原告主張被告2 人間系爭土地及建物所有
    權移轉之債權及物權行為均應撤銷，及其移轉登記應予塗銷
    等情，則為被告涂榮旭所否認，並以前揭情辭置辯。是本件
    兩造間之爭點在於：（一）系爭土地及建物之實際所有權人
    為何？（二）許翠芳與被告涂榮旭間就系爭土地及建物所為
    之贈與，是否為詐害行為？經查：
（一）按不動產物權，依法律行為而取得、設定、喪失及變更者
      ，非經登記，不生效力；依土地法所為之登記，有絕對效
      力，民法第758 條及土地法第43條分別定有明文。是以我
      國不動產物權變動採登記公示公信原則，前開規定均在維
      護善意第三人對於土地登記之信賴，貫徹土地登記之效力
      ，因此，土地及建物登記謄本上有關所有權人、抵押權人
      、登記原因等記載，除有特殊法定情形，即應認定為與真
      實狀況（包括權利歸屬、權利變動原因等）相符。本件系
      爭土地及建物之原登記所有權人為許翠芳，有上揭彰化縣
      田中地政事務所網路申領異動索引在卷可憑（見本院卷第
      10頁），並為兩造所不爭執，業如前述，揆諸前揭說明，
      應認系爭土地及建物之原所有權人為許翠芳無訛。雖被告
      涂榮旭抗辯系爭土地及建物係其父親即許翠芳之前夫涂豊
      敏出資所購置，涂豊敏始為系爭土地及建物之實際原所有
      權人云云，然據證人涂豊敏於本院審理時到庭證述：「…
      我為了要繳貸款，我就將五股的廠房賣掉，…當初我前妻
      知道我賣工廠，他和我商量將錢買房子給兒子結婚用，我
      當時拿50萬元借給我前妻，他就拿50萬元買房屋，而且還
      是買前妻的名字，但是我認為前妻已經改嫁，這樣對兒子
      沒有保障，後來我兒子去當兵，…前妻買的房子後來變成
      前妻在住，因為我也幫兒子買了泰山的小套房，就沒有繼
      續找她理論，後來我兒子當兵時，因為我繳不出小套房的
      貸款，所以只好把小套房賣掉了，後來我就跟我前妻說，
      請他還我50萬元，前妻說沒有錢，…後來隔了很久之後，
      我兒子已經結婚，我前妻才說想把房子過戶給我兒子，他
      叫我再拿錢出來幫他繳貸款，但我也沒有錢，所以標了2
      次會，一次75萬，一次60幾萬，我拿了50萬給他，總共拿
      了100 多萬給他，連同之前她跟我借的50萬，我一共拿了
      170 幾萬給我前妻，一直到我前妻過世前都住在系爭房子
      ，我兒子一直住在龜山。」、「170 幾萬元都是現金，這
      是在房子還沒有過戶之前拿給他的。我前妻告訴我說他是
      拿去繳貸款，前妻說要先還清貸款之後才過戶給我兒子，
      他還說我兒子過戶後，可以在拿房子去借。」等語（見本
      院卷第147 、148 頁）可知，證人涂豊敏縱在許翠芳贈與
      系爭土地及建物予被告涂榮旭前，確係交付約170 萬元之
      現金予許翠芳，許翠芳亦用於支付系爭土地及建物之貸款
      ，然前開170 萬元中，證人涂豊敏第1 次交付許翠芳之50
      萬元，應係基於涂豊敏與許翠芳間之借貸關係，而剩餘之
      120 餘萬元，僅屬系爭土地及建物當時售價之一部，亦不
      及許翠芳向中國信託銀行貸款約300 萬元之一半，衡情當
      無因支付一部價金或一部貸款，而得取得買賣標的物全部
      所有權之理，是證人涂豊敏應非系爭土地及建物之原所有
      權人，被告涂榮旭前開所辯，並不足採。又既係證人涂豊
      敏將預做生意之資本及標會所得交付予許翠芳繳納系爭土
      地及建物之貸款，而非被告涂榮旭交付金錢予許翠芳，則
      被告涂榮旭係自許翠芳無償受贈系爭土地及建物，應可認
      定，被告涂榮旭另以其非無償取得系爭土地及建物等語置
      辯，亦無可採。
（二）按債務人所為之無償行為，有害及債權者，債權人得聲請
      法院撤銷之；債權人依前開規定聲請法院撤銷時，得並聲
      請命受益人或轉得人回復原狀，但轉得人於轉得時不知有
      撤銷原因者，不在此限，民法第244 條第1 項、第4 項定
      有明文。又債務人之無償行為有害及債權人之債權者，係
      指債務人所為之無償行為，致其責任財產減少，使債權處
      於不能或難於獲得清償之狀態。許翠芳於83年1 月12日向
      原債權人臺灣土地銀行借款350 萬元，89年4 月12日起未
      再還款，臺灣土地銀行於95 年8月17日讓與前揭債權予受
      讓人華南金資產管理股份有限公司，臺灣臺南地方法院於
      97年7 月23日，並對華南金資產管理股份有限公司發予97
      年度執字50051 號債權憑證，嗣華南金資產管理股份有限
      公司於98年5 月8 日移轉上開債權予受讓人即原告，至此
      許翠芳尚積欠2,940,253 元，及自98年5 月8 日起至清償
      日止，按年息8.74% 計算之利息；而許翠芳於89年10月31
      日即將系爭土地及建物贈與其子即被告涂榮旭，並於89年
      12月1 日辦理所有權移轉登記等情，業經本院查明屬實，
      認定如前。足徵許翠芳明知其所負之上開債務迄未清償完
      畢，且系爭土地及建物仍有高額之貸款尚未清償，亦於89
      年10月間為上揭贈與行為，終至原告於98年5 月8 日受讓
      移轉上開債權止，許翠芳尚積欠2,940,253 元，及自98年
      5 月8 日起至清償日止，按年息8.74% 計算之利息並未清
      償，許翠芳前揭無償贈與行為對於原告債權之受償顯然有
      所妨害，而致原告之債權有不能清償之虞，自屬害及原告
      債權之行為，原告為求債權之滿足，確有依民法第244 條
      第1 項規定，訴請撤銷被告2 人間贈與系爭土地及建物之
      債權行為、所有權移轉登記之物權行為，並依同條第4 項
      之規定，請求被告涂榮旭回復原狀，以保全其債權之必要
      。
六、綜上所述，許翠芳於89年底，將系爭土地及建物以贈與為原
    因移轉登記予被告涂榮旭所有，係屬無償行為，致許翠芳之
    積極財產減少，確有害及原告之債權甚明。從而，原告依民
    法第244 條第1 項規定，訴請撤銷被告2 人間就系爭土地及
    建物所為之贈與及移轉登記行為，並訴請回復原狀而請求現
    登記名義人即被告涂榮旭應為塗銷移轉登記行為，即為有理
    由，應予准許。另系爭土地及建物塗銷所有權移轉登記後，
    即當然回復原狀登記為原所有權人即被告財政部國有財產局
    臺灣中區辦事處即許翠芳之遺產管理人所有，是無另為諭知
    回復登記為被告財政部國有財產局臺灣中區辦事處即許翠芳
    之遺產管理人所有之必要，附此敘明。
七、本件事證已明確，兩造其餘攻擊或防禦方法與舉證，經核均
    對判決結果無影響，爰不逐一論述，附此說明。
八、訴訟費用負擔之依據：民事訴訟法第78條、第85條第1 項前
    段。
中    華    民    國  100     年    5     月   31     日
                  民事第三庭    法  官  林秉暉
以上正本係照原本作成。
如對判決上訴，應於判決送達後20日內向本院提出上訴狀。如委
任律師提起上訴者，應一併繳納上訴審裁判費。
中    華    民    國  100     年    5     月   31     日
                                書記官  廖春慧